【裁判字號】    89,台上,8047
【裁判日期】    891229
【裁判案由】    偽造文書
【裁判全文】
最高法院刑事判決                              八十九年度台上字第八○四七號
    上  訴  人  甲○○
右上訴人因偽造文書案件，不服台灣高等法院中華民國八十七年九月二十九日第二審
判決（八十六年度上訴字第三八九四號，起訴案號：台灣台北地方法院檢察署八十六
年度偵字第一五二七號），提起上訴，本院判決如左：
    主  文
原判決撤銷，發回台灣高等法院。
    理  由
本件原判決認定上訴人甲○○於民國八十五年五月間某日，拾獲王顯銘所遺失之國民
身分證及汽車駕駛執照各一張，竟意圖為自己不法之所有，將之侵占入己；其後即與
一不詳姓名之成年男子共同意圖為自己不法之所有，並基於詐欺之概括犯意，先於八
十五年七月上旬某日，由上訴人將其拾得之該國民身分證、汽車駕駛執照上之王顯銘
照片，改換成自己本人之相片，而加以變造後，再與該不詳姓名之成年男子至台北市
○○路七十七－一號和軒交通有限公司（下稱和軒公司），由上訴人出示上開變造之
國民身分證及汽車駕駛執照，冒用王顯銘之名向該公司負責人藍志棠偽稱購買該公司
所有之車號Ｃ六－二八○號之計程車一輛，總價為新台幣（下同）四十八萬元，並於
定約時給付訂金十萬元，再由上訴人在汽車買賣合約書上偽造「王顯銘」之署押共六
枚，表示購買該車之虛偽內容，而偽造該汽車買賣合約書私文書，並持以行使交付藍
志棠，足以生損害於王顯銘、和軒公司等及政府機關對該等身分證件管理之正確性而
害及公眾；嗣上訴人等人再於同年月八日取車時交付十三萬元，餘款二十五萬元，則
佯稱向中賢企業股份有限公司貸款二十五萬元支應，使和軒公司負責人藍志棠陷於錯
誤而將車輛交付上訴人等人，詎上訴人等人取得本案車輛後，即一去不返，和軒公司
負責人藍志棠始知受騙；上訴人於詐得上開車輛後，旋即與二名年齡分別約二十多歲
、及三、四十歲之成年女子，共同意圖為自己不法之所有，承前詐欺之概括犯意，以
該車為工具，利用金光黨之手法騙取他人之財物，而於八十五年九月二十五日上午九
時許，見賴慧玉在台北市○○○路與瑞安街口等候公車，面善可欺，乃以偷天換日之
手法，騙取賴慧玉交付之現款一百六十九萬元；上訴人等人騙得上述現金後，為避免
曝露行蹤，乃於同年九月三十日乘和軒公司因中秋節休息無人上班之機會，將上開計
程車棄置在該公司門口，嗣因賴慧玉報警，警方人員由該計程車車號循線查得上開汽
車買賣合約書，採集其上指紋送鑑結果與上訴人之指紋相符而查獲等情。因將第一審
不當之判決撤銷，改判仍依連續犯、牽連犯等規定論處上訴人共同偽造私文書足以生
損害於他人罪刑。固非無見。
惟查：一、科刑之判決書，其宣示之主文，與所載之事實及理由，必須互相適合，否
則即屬理由矛盾，按諸刑事訴訟法第三百七十九條第十四款後段規定，其判決當然為
違背法令。而科刑判決之主文，應記載與論罪條文規定之構成要件一致之用語，俾符
罪刑法定之旨。原判決事實欄記載上訴人假冒被害人王顯銘之名義，向和軒公司購買
上開計程車，在汽車買賣合約書上偽造「王顯銘」之署押，表示購買該車之虛偽內容
，而偽造該汽車買賣合約書私文書，並持以行使交付藍志棠，足以生損害於王顯銘、
和軒公司等及政府機關對該等身分證件管理之正確性而害及公眾等情，並於理由第二
項認定上訴人變造特種文書及偽造私文書後，復持之行使，其變造特種文書及偽造私
文書之低度行為，為行使特種文書及行使偽造私文書之高度行為所吸收，僅論以行使
特種文書及行使偽造私文書罪。惟其判決主文竟記載「甲○○共同偽造私文書，足以
生損害於他人，處……」，未顯示「行使」及足以生損害於「公眾」之罪名，致判決
所宣示之主文與事實認定及理由說明，互不適合，自有判決理由矛盾之違法；又其判
決理由復謂上訴人之詐欺取財犯行，與侵占遺失物、行使變造特種文書、偽造私文書
犯行，有方法結果之牽連關係，應依刑法第五十五條規定，從較重之偽造私文書罪處
斷云云，與前述僅論以行使特種文書及行使偽造私文書罪之理由論斷前後矛盾，亦屬
判決理由矛盾之違誤。二、有罪之判決書，對於被告有利之證據不採納者，應說明其
理由，為刑事訴訟法第三百十條第二款所明定。是有罪判決對於被告有利之證據，如
不加採納，又未說明其不予採納之理由者，即有判決不備理由之違法。上訴人於原審
辯稱其於八十五年九月二十五日上午約九時三十分，至盧光陸任職之停車場與盧某聊
天，約一小時後離去，被害人賴慧玉被詐騙時，伊不在場云云，經證人盧光陸到庭具
結證稱其確實記得上訴人於八十五年九月二十五日至其任職之停車場找其聊天等語（
見原審卷第二十二、三十五至三十七頁），原審對此有利於上訴人之證據不予採取，
並未說明其不採之理由，難謂無判決不備理由之違法。三、審理事實之法院，對於與
被告被訴事實有關之證據，應從各方面詳予調查，以期發現真實，苟有與待證事實相
關之證據尚未查竣，依法即不得遽為有利或不利於被告之判斷。上訴人於原審陳稱其
罹患近視，平日配戴有框眼鏡云云。被害人賴慧玉雖於原審當庭指認上訴人係當時參
與行騙之計程車司機，但其於八十六年一月二十四日在檢察官偵查中，對於檢察官所
訊問該參與詐欺取財之計程車司機有無戴眼鏡，答稱「沒有」，該日訊問筆錄並記載
「被告今日有戴眼鏡」各等情（見偵查卷第三十四、三十六、三十七頁），此與被害
人賴慧玉所指認該計程車司機並未配戴眼鏡，並不相符，是以其所指認上訴人為當時
參與行騙之人，真確性尚非全然無疑。究竟上訴人罹患近視之度數如何？（除配戴隱
形眼鏡外）有無以裸視駕駛計程車在市區行駛之可能？又被害人賴慧玉於檢察官偵查
中指認上訴人時陳稱「很像他，他當時坐在司機座，我看他右側一半」，嗣復稱「因
我坐在後面的，他有點模糊，不過他上次開庭有對我說他車子有好幾人在開」云云，
何以在原審已能明確指認上訴人即為參與行騙之歹徒？凡此攸關認定該被害人對於上
訴人之指認是否確實無誤，自應究明。原審未予查明，即遽行判決，其調查職責自屬
猶有未盡。四、原判決事實記載上訴人侵占其拾獲王顯銘所遺失之國民身分證及汽車
駕駛執照後，將其上之照片改換成自己本人之相片，而加以變造等情，其對於上訴人
變造該國民身分證及汽車駕駛執照之行為，究係一行為之接續實施，抑為前後數行為
之連續犯關係？原審未於判決事實欄內明確認定，並於理由內論敘明白，亦屬判決理
由欠備。五、刑事訴訟法第九十五條第一款規定「訊問被告應先告知犯罪嫌疑及所犯
所有罪名。罪名經告知後，認為應變更者，應再告知。」，乃被告在刑事訴訟程序上
應受告知之權利，為憲法第八條第一項正當法律程序保障內容之一，旨在使被告能充
分行使防禦權，以維審判程序之公平。此項規定於總則編，訴訟之各階段自均有其適
用。依原審審判筆錄之記載，原審於八十七年九月十七日上午九時三十分審判期日，
於訊問上訴人時，對於檢察官起訴之犯罪事實，固已踐行調查辯論程序，僅未告知所
犯所有罪名，依上揭說明，其訴訟程序仍屬違法。以上諸端，或為上訴意旨所指摘，
或為本院得依職權調查之事項，應認原判決仍有撤銷發回更審之原因。
據上論結，應依刑事訴訟法第三百九十七條、第四百零一條，判決如主文。
中      華      民      國    八十九    年     十二     月    二十九    日
                              最高法院刑事第九庭
                                  審判長法官  曾  有  田
                                        法官  陳  宗  鎮
                                        法官  劉  介  民
                                        法官  魏  新  和
                                        法官  孫  增  同
      右正本證明與原本無異
                                              書  記  官
中      華      民      國     九十     年      一      月      四      日


司法院資訊處製作；財團法人民間司法改革基金會備份。
